臺灣臺北地方法院民事判決　 　　　　　94年度勞訴字第181號
原　　　告　　丁○○
訴訟代理人　　鄭玉燦律師
被　　　告　　臺北自來水事業處.
法定代理人　　乙○○
訴訟代理人　　甲○○
　　　　　　　丙○○
上列當事人間請求給付退休金事件，本院於民國96年2月13日言
詞辯論終結，判決如下：
    主      文
被告應給付原告新臺幣貳佰肆拾玖萬壹仟伍佰柒拾伍元，及自民
國九十三年七月七日起至清償日止，按年息百分之五計算之利息
。
原告其餘之訴駁回。
訴訟費用由被告負擔。
    事實及理由
一、原告聲明：被告應給付原告新臺幣（下同）2,491,575元，
    及自退休日起至清償日止，按年息5％計算之利息。並陳述
    ：
    （一）原告於民國77年7月15日起任職於被告之工程總隊擔
          任科員負責會計、審計事務，於93年4月16日提出自
          願退休之簽呈，並於93年6月7日退休。但被告於93年
          6月8日以北水人字第09330824700號函稱暫發予原告8
          個基數之退休金，經原告向臺北市政府提出陳情後，
          被告復於93年8月2日以北市水人字第09331109600號
          函，維持暫時核發8個月基數之退休金即797,304元之
          決定。
    （二）依被告頒訂之職員退休撫恤及資遣辦法第4條之規定
          ，被告職員連續工作5年以上，有年滿60歲之情形得
          申請退休，第6條復規定退休年資，每滿1年給與2個
          基數，工作年資超過15年部分，在勞動基準法施行後
          者，每滿1年給與1個基數，未滿半年者，以半年計，
          滿半年者，以1年計，但給與之最高總數，以45個基
          數為限。則依前開辦法，原告之退休金計算基準應為
          ：原告之服務年資共17年又10個月，其中15年之部分
          ，每1年為2個基數，共計30個基數，另外2年又10個
          月之部分，則為每年1個基數，滿半年者以1年計，故
          共計3個基數，總計原告之退休金計算標準應為33個
          基數。原告雖於中國造船股份有限公司請領資遣費，
          惟按76年5月8日內政部（76）台內勞字第497911號函
          令之意旨可知，如勞工改變為公務員兼具勞工身份，
          其已依據有關規定領資遣費獲退休金者，原有之勞動
          契約應終止，其再繼續服務應已成立新勞動契約，年
          資自應重行起算，且勞動基準法第57條亦規定，勞工
          之工作年資以服務同一事業者為限，則原告於74年12
          月31日自中國造船股份有限公司資遣後，於77年7月1
          5日起服務於被告，中國造船股份有限公司與被告並
          非同一事業，年資應重行起算，且原告於84年9月16
          日依據被告之規定選擇依被告之職員退休及撫卹辦法
          辦理退休並立有切結書，則原告於退休時，年資共計
          為17年10個月，依據該辦法之規定，原告之退休基數
          應為33個基數。原告於93年6月7日退休前6個月之平
          均工資為每月99,663元，退休時有33個基數即99,663
          元×33＝3,288,879元，扣除退休時被告所發給8個基
          數之退休金797,304元，被告應再給付原告25個基數
          之退休金，即2,491,575元。
二、被告聲明：原告之訴駁回。並陳述：
    （一）原告係57年特種考試人事行政及主計人員考試丙等考
          試及格，經行政院主計處及經濟部會計處派代擔任臺
          灣造船公司會計處管理師職務。67年臺船與中船合併
          ，改稱為中國造船公司後，原告繼續擔任中國造船公
          司助理管理師、管理師等職務，屬編制內正式職員，
          離職時為管理八級（薪點:1780）。原告於75年9月再
          任公務人員，經臺北市政府主計處令派代為臺北市木
          柵區公所會計室佐理員職務，76年3月至77年7月分別
          擔任臺北翡翠水庫建設委員會會計室佐理員及臺北翡
          翠水庫管理局會計室科員職務，77年7月7日經臺北市
          政府主計處令派代被告之工程總隊會計室科員，並於
          78年8月9日北市主人字第10932號通知書任用審查合
          格實授（適用條款：主計機構人員設置管理條例第16
          條）。原告係為資遺再任重行退休人員，其於57年12
          月20日至74年12月31日曾先後服務於臺灣造船公司、
          中國造船股份有限公司，該段年資於74年12月31日併
          同原告52年至56年任職聯合勤務總司令部財務署第二
          收支組編制內比照少尉雇員年資，經中國造船股份有
          限公司辦理資遣在案，資遣時依據法源為：「經濟部
          所屬事業機構簡併組織裁減人員專案處理要點」、「
          經濟部所屬事業人員退休、撫卹及資遣辦法」及「中
          國造船股份有限公司專案精簡人員處理要點」規定。
          原告再任為木柵區公所會計室佐理員、臺北翡翠水庫
          建設委員會會計室佐理員、臺北翡翠水庫管理局會計
          室科員及被告工程總隊會計室科員等職務時，均依公
          務人員保險法（現為公教人員保險法）第2條規定辦
          理保險，且於退休時依規定請領公保養老給付在案，
          另原告於84年9月26日立下被告人事、會計、政風人
          員選定退休辦法退休切結書，切結退休時選定被告之
          職員退休撫卹及資遣辦法退休。原告為上開機關本於
          權責依各該公務員人事法令進用或管理之人員，為勞
          動基準法施行細則第50條所指之公務人員身分，原告
          其自開始任職至離職為止均為公務人員兼具勞工身分
          。
    （二）被告雖係臺北市政府所屬之行政組織，但亦係一自來
          水事業，而為一公營事業，是以，被告所任用之人員
          除部分係屬純粹勞工，而不具公務員身分外，其餘均
          係勞動基準法第84條所稱之「公務員兼具勞工身分」
          之人員。另有關公務員之退休、撫恤，本應依有關公
          務人員退休法及公務人員撫卹法等相關公務員法令之
          規定，然因公營事業之性質特殊，其應以企業化之方
          式經營，並應考量成本之因素及人員績效之提升。是
          以，公營事業多依其特性分別訂定特殊之退休、撫恤
          規定，俾供適用。又臺北市政府為使任職於被告兼具
          勞工身分之公務員之退休、撫卹有所依據，故依機關
          之特性另行擬訂「臺北自來水事業處職員退休撫卹及
          資遣辦法」，而於80年11月2日以80府法二字第80060
          309號函將前開規定報請行政院核備，嗣經行政院以8
          1年6月19日台81人政肆字第19374號函准予修正備查
          後，另於同年7月9日以81府法三字第81042446號令發
          布施行並刊登臺北市政府公報。由此可知，本案應適
          用之「臺北自來水事業處職員退休撫卹及資遣辦法」
          係屬勞動基準法第84條所稱之公務員退休法令，實屬
          無疑。再者，有關公務人員之退休制度，自84年間將
          恩給制改為儲金制後，各公務人員即應按月依法定比
          率繳付費用以成立退休撫卹基金，俟其依法辦理退休
          時，再由前開退休撫卹基金支付其一定之退休金。然
          被告因係屬一公營事業，與一般公務機關之性質不同
          ，故所屬兼具勞工身分之公務員並未參加退休撫卹基
          金，亦未繳付基金費用，而係由被告依前開退休撫卹
          及資遣辦法計算後給付一定金額之退休金。是以，被
          告之職員退休撫卹及資遣辦法第6條、同辦法第1條後
          段及勞動基準法第84條規定，即為原告退休應適用公
          務員法令規定。本案係原告請求被告加給退休金之案
          件，顯見係屬有關公務員請求退休給付之訴訟，係一
          公法上之財產給付事件，與一般私法上之給付關係迥
          不相同。而行政訴訟法自87年10月間修正以來，有關
          公法上之財產給付關係已有相關訴訟制度可資適用，
          本案原告受憲法所保障之公法上之財產權益顯已有救
          濟之途徑，是以，縱認本案原告之主張係屬真正，原
          告亦應依法提起相關行政訴訟以尋求救濟，而非率然
          提起民事訴訟。
    （三）原告退休時應適用公務員法令規定，被告職員退休撫
          卹及資遣辦法、公務人員退休法施行細則第13條及行
          政院93年8月17日院授人給字第0930063751號函釋規
          定均屬公務員退休法令規定，被告職員退休撫卹及資
          遺辦第1條後段亦明定本辦法未規定者，依其他有關
          法令之規定。而公務人員退休法施行細則第13條明定
          已領退休給與或資遣給與者再任或轉任公務人員重行
          退休，其退休基數或百分比連同以前退休金基數或百
          分比或資遺給與合併計算，其以前退休或資遺已達最
          高限額者，不再增給，未達最高限額者，補足其差額
          。另依內政部74年11月30日（74）台內勞字第366681
          號函及行政院74年11月15日台七十四人政壹字第3666
          4號函示，公務員兼具勞工身分者，其有關退休等事
          項疑義由行政院人事行政局主辦，行政院於93年8月1
          7日院授人給字第0930063751號函釋就「公務員兼具
          勞工身分人員資遣再任重行退休時，其退休基數．．
          ．是否連同資遺給與合併計算，受勞動基準法第55條
          規定最高45個基數限制一案」，於說明二規定「．．
          茲以各公營事業機構公務員兼具勞工身分人員退休年
          資之計算，均係參照公務人員退休法年資採計規定辦
          理。故基於公務員退休法令相同之法理精神及其適用
          之當然結果，並為維持各公營事業機構人員權益之衡
          平，公平營事業機構公務員兼具勞工身分人員已依相
          關退休（職、伍）、資遣法令支領退休（職、伍）金
          或資遣費，並於各公營事業機構重行辦理退休、撫卹
          或資遺時，其退休金、撫卹金或資遣費基數或百分比
          本應連同以前退休（職、伍）基數或百分比或資遣給
          與合併計算，以不超過其適用之退休、撫卹或資遺法
          令規定之退休金、撫卹金或資遺費給與最高標準為限
          ，其以前退休（職、伍）或資遣給與已達最高限額者
          ，不再增給，未達最高限額者，補足其差額」。故被
          告暫以職員退休撫卹及資遺辦法第6條所定最高採計3
          0年扣除原告前已領資遣給與年資22年辦理核發8年退
          休年資，均無違法之處。原告所稱之內政部函示，係
          指勞工改變為公務人員兼具勞工身分始有該解釋之適
          用，原告所指應發給33個基數之退休金，顯牴觸公務
          員退休法令。
三、兩造不爭執之事項：
    （一）原告自77年7月15日起至93年6月7日止，任職於被告
          工程總隊會計室。
    （二）原告於84年9月26日簽定臺北自來水事業處人事、會
          計、政風人員選定退休辦法退休切結書。
    （三）被告於93年6月23日先核發8個基數之一次退休金即79
          7,304元匯入原告於中國國際商業銀行之帳戶。
四、得心證之理由：
    原告主張自77年7月15日起任職於被告工程總隊會計師，至
    93年6月7日退休，被告已給付之退休金為797,304元等情，
    有原告提出之被告函文為證，復為兩造所不爭執，堪認為真
    正。惟原告主張被告短少給付退休金一節，則為被告所否認
    ，並以前揭情詞置辯。本院就兩造爭執點分述如下：
    （一）本院是否有審判權？
          １、按是否屬民事訴訟之範疇，應以原告起訴主張為
              訴訟標的之法律關係為斷，而非以法院調查之結
              果為依歸。至法院調查之結果，認原告請求者不
              符法律規定之要件時，則屬其訴有無理由之問題
              ，尚與法院有無審判權無涉。次按行政權基於其
              主動性、積極性，對行政目的之實現本有手段選
              擇自由，其中以私法手段實現者之「行政私法」
              ，與同為私法性質的「行政營利行為」與「行政
              補助行為」共同構成所謂「國庫行政」。其中設
              立營利事業、從事營利活動，以增加國家財政資
              源，即屬「行政營利行為」之重要類型。而依據
              公務人員任用法第33條「技術人員、教育人員、
              醫事人員、交通事業人員及公營事業人員之任用
              ，均另以法律定之」規定，公營事業人員之任用
              與退休並不適用公務人員任用法及公務人員退休
              法，故在公營事業人員任用及退休法律制定施行
              前，得由目的事業主管機關訂定相關規定辦理之
              ，此係司法院釋字270號解釋所揭示之意旨。
          ２、再按，勞動基準法第84條規定：公務員兼具勞工
              身分者，其有關任（派）免、薪資、懲、退休
              、撫恤及保險（含職業災害）等事項，應適用公
              務員法令之規定。但其他所定勞動條件優於本法
              規定者，從其規定。而該條但書所稱其他所定勞
              動條件，依勞動基準法施行細則第50條之規定，
              係指工作時間、休息、休假、安全衛生、福利、
              加班費等而言，因此公務員兼其勞工身分者，其
              退休自應適用公務員退休法令之規定。惟公務員
              兼具勞工身分者，因有公務員資格，故可適用公
              務員退休法令退休，但其仍有勞工身分，自可依
              勞動基準法之規定辦理退休，即應有公務人員退
              休法及勞動基準法可供其辦理退休，因僅能請領
              一次退休金，不能重複依兩種法令請領，故就公
              務人員退休法及勞動基準法僅能擇一適用，此選
              擇權即應歸取得請求退休權利之公務員兼勞工身
              分者，是公務員兼勞工身分者於退休時應可擇優
              適用對其較有利之公務人員退休法或勞動基準法
              。即勞動基準法第84條固規定公務員兼具勞工身
              分者之退休應適用公務員法令，然勞動基準法係
              為保障勞工之權益所制定，勞工可依勞動基準法
              之規定辦理退休之權利，勞動基準法並未予以排
              除，自不能加以剝奪，則勞工請求依勞動基準法
              辦理退休，即不應受勞動基準法第84條規定之限
              制，因此勞動基準法第84條制定之目的，應係在
              規範公務員兼具勞工身分者所服務之機關應適用
              公務員法令辦理該公務員之退休，不得違反該公
              務員之意願，逕行適用勞動基準法給付退休金。
              且公務員兼具勞工身分者於退休時究應適用公務
              人員退休法或勞動基準法，純屬該退休者個人之
              權益，無關乎公益，該退休者既認適用勞動基準
              法聲請退休對其較有利，選擇依勞動基準法之規
              定辦理退休，自無加以限制之必要。
          ３、查原告任職時固為公務員兼具勞工身分等情，為
              兩造所不爭執，並有臺北市政府主計處公務人員
              審查通知書等附卷可參（見本院卷第67頁）。惟
              原告陳述於任職時曾簽立切結書，表示退休時選
              擇適用被告之職員退休撫恤及資遣辦法退休，且
              每月薪資並未扣繳退休撫卹金一節，有被告人事
              、會計、政風人員選定退休辦法退休切結書足稽
              （見本院卷第54頁），並為兩造所是認，堪信為
              真正。則原告雖有公務員身分，惟因其亦具有勞
              工之身分，當可選擇適用勞動基法法之規定辦理
              退休，被告既為公營事業，則原告退休時並不適
              用公務員退休法，而係適用被告自訂之職員退休
              撫恤及資遣辦法退休，系爭退休撫恤及資遣辦法
              並非法律，亦未經法律授權，乃被告內部之工作
              規則，則原告主張適用該辦法請求被告給付退休
              金，即係本於與原告間勞動契約所生之私法爭議
              而為請求，本院自有審判權，被告辯稱本院無審
              判權云云，顯非可採。
    （二）原告前以公務員兼勞工身分資遣後重行任職於被告工
          程總隊，退休金基數之計算是否應將資遣前之工作年
          資予以併計而受最高總數48個基數之限制？
          查被告之職員退休撫恤及資遣辦法第24條已明定：退
          休、資遣人員再任本處職員時，無庸繳回已領之退休
          金、資遣費，其退休、資遣前之工作年資，於重行退
          休、資遣或計算撫卹金時不予計算等語，則原告前於
          中國造船公司等任職時之年資合計22年，於原告自被
          告工程總隊退休時，已不算入原告之工作年資，自不
          應將之併計而受最高總數48個基數之限制。被告固辯
          稱依該退休撫恤及資遣辦法第1條規定應適用公務員
          退休法施行細則第13條規定云云，惟查，被告之職員
          退休撫卹及資辦法第1條係規定被告職員之退休、撫
          卹及資遺依該辦法之規定，僅於該辦法未規定時，始
          依其他有關法令之規定，上開辦法第24條既已明白規
          定重行退休不予計算之前之工作年資，即非未規定，
          當無應適用其他有關法令之情事。是以，被告上開辯
          稱，委不足採。
    （三）原告請求被告給付短付之退休金是否有理由？
          查原告重任公務員之工作年資為17年又10個月，此為
          兩造所是認，並有被告退休人員支領退休金計算表可
          參（見本院卷第16頁），而依被告之職員退休撫恤及
          資遣辦法第6條規定計算原告之退休基數應為33個基
          數，以兩造不爭執之原告每月平均薪資99,663元計算
          ，被告應給付原告之退休金為3,288,879元（99,663
          元×33），扣除被告已給付之8個基數退休金797,304
          元後，被告應再給付原告2,491,575元。從而，原告
          請求被告給付2,491,575元，即屬有據，應予准許。
          又依勞動基準法施行細則第29條第1項規定，雇主應
          給付之勞工退休金應自勞工退休之日起30日內給付之
          ，原告於93年6月7日退休，被告至遲應於93年7月6日
          前給付退休金，則原告請求被告給付自93年7月7日起
          至清償日止，按年息5%計算之遲延利息，亦屬有據，
          應予准許，逾此部分之請求即非正當，應予駁回。
五、本件事證已臻明確，兩造其餘攻防方法，核與判決結果不生
    影響，爰不一一論述，併予敘明。
六、據上論結，原告之訴為一部有理由，一部無理由，依民事訴
    訟法第79條規定，判決如主文。
中　　華　　民　　國　　96　　年　　3 　　月　　8　　 日
                   勞工法庭    法　官　鄭佾瑩
以上正本係照原本作成。
如對本判決上訴，須於判決送達後20日內向本院提出上訴狀
中　　華　　民　　國　　96　　年　　3 　　月　　8 　　日
                      　　　　 書記官　方美雲
